臺灣高等法院刑事判決　　　　　　　　96年度上訴字第3073號
上　訴　人　臺灣基隆地方法院檢察署檢察官
被　　　告　甲○○
選任辯護人　黃秋雄律師
上列上訴人因被告違反水土保持法等案件，不服臺灣基隆地方法
院96年度簡上字第48號，中華民國96年6 月20日第一審判決（聲
請簡易判決處刑案號：臺灣基隆地方法院檢察署95年度偵字第27
34號），提起上訴，本院判決如下：
    主  文
上訴駁回。
    理  由
一、聲請簡易判決處刑意旨略以：被告甲○○於民國（下同）94
    年9 月間，未經許可，在交通部台灣鐵路管理局管理之臺北
    縣貢寮鄉○○○段坑子內小段159 之6 地號國有山坡地，擅
    自雇工興建擋土牆一面，長約14.8公尺，嗣經臺北縣政府人
    員發現，移送偵辦，因認被告涉犯山坡地保育利用條例第34
    條第1 項、水土保持法第32條第1 項之罪嫌云云（公訴人於
    96年6 月5 日原審審理時，再增列水土保持法第32條第1 項
    、第4 項之罪嫌）。
二、公訴人認被告甲○○涉犯山坡地保育利用條例第34條第1 項
    、水土保持法第32條第1 項、第4 項之罪，無非係以：（一
    ）被告之供述。（二）勘驗筆錄、臺北縣瑞芳地政事務所測
    量成果圖、現場照片、臺北縣政府會勘紀錄。（三）證人林
    芳廷之證述、臺灣省政府公告影本。（四）土地登記簿謄本
    等件，資為主要論據。惟訊據被告固不否認有於前揭時地興
    建上開擋土牆之事不諱，然辯稱：伊位於臺北縣貢寮鄉○○
    村○○街2 號之房屋，於93年間，因艾莉颱風引發山坡崩塌
    ，致土石淹埋房屋之一部分，經伊向雙玉村辦公處反應後，
    由村長向鄉公所呈報清理，並請建築擋土牆，鄉公所卻表示
    無經費可修復，伊為避免已鬆動之山坡會因下雨或地震再生
    土石流，遂於94年8 月間自費修建擋土牆，順便修理舊宅，
    避免損害再度發生，此乃屬刑法第24條規定不罰之緊急避難
    行為。且伊興建當時以為擋土牆係建於自有土地上，伊非故
    意違法佔有國有土地，興建擋土牆亦非開發使用，並未發生
    水土流失，毀損水土保持之實害等語。
三、按犯罪事實應依證據認定之，無證據不得認定犯罪事實；又
    不能證明被告犯罪者，應諭知無罪之判決，刑事訴訟法第15
    4 條第2 項、第301 條第1 項分別定有明文。又事實之認定
    ，應憑證據，如未能發現相當證據，或證據不足以證明，自
    不能以推測或擬制之方法，為裁判基礎；再所謂證據，係指
    足以證明被告確有犯罪行為之積極證據而言，該項證據須適
    於為被告犯罪之證明者，始得採為斷罪之資料。另認定不利
    於被告之事實，須依積極證據，苟積極證據不足為不利於被
    告事實之認定時，即應為有利於被告之認定，更不必有何有
    利之證據（最高法院30年上字第816 號、40年台上字第86號
    及69年台上字第4913號判例可資參照）。
四、又按因避免自己或他人生命、身體、自由、財產之緊急危難
    而出於不得已之行為，不罰，刑法第24條第1 項前段定有明
    文。又所謂緊急避難行為，係以自己或他人之生命、身體、
    自由、財產猝遇危難之際，非侵害他人法益別無救護之途，
    為必要之條件（最高法院24年上字第2669號、73年台上字第
    1827號判例亦同此意旨）。
五、經查：
（一）被告興建之擋土牆位於交通部台灣鐵路管理局管理之臺北
      縣貢寮鄉○○○段坑子內小段159 之6 地號國有山坡地上
      之事實，為被告所不爭執，並據證人即臺北縣政府農業局
      山坡地保育課人員林芳廷於檢察官偵查時證述綦詳，復經
      原審於96年5 月4 日會同臺北縣政府農業局、瑞芳地政事
      務所、貢寮鄉公所赴現場勘驗屬實，此亦有勘驗筆錄、土
      地登記簿謄本、土地建物查詢資料、臺北縣瑞芳地政事務
      所土地複丈成果圖等件在卷足稽，固堪信為真實。
（二）查本件土地是經行政院68年11月21日以台經字第11701 號
      函核定，並經臺灣省政府69年2 月6 日以69府農山字第12
      0166號公告為山坡地保育利用條例第3 條所稱之法定山坡
      地，且經行政院85年1 月13日以台85農字第01335 號函核
      定沿用為水土保持法所稱之山坡地等情，有臺北縣政府96
      年8 月6 日北府農山字第0960502970號函1 紙在卷可稽（
      見本院卷第17頁）。按就立法沿革、法律體例、立法時間
      及立法目的而言，水土保持法係山坡地保育利用條例之特
      別法，行為人所為，倘皆合於上揭二法律之犯罪構要件，
      自應優先適用水土保持法。按「山坡地之開發及維護土石
      等處理、利用，應經調查規劃，依水土保持技術規範實施
      水土保持之處理維護。」、「山坡地之開挖整地，其水土
      保持義務人應先擬具水土保持計劃，送主管機關核定，如
      屬依法應進行環境影響評估者，並應檢附環境影響評估審
      查結果一併送核，其水土保持計劃未經主管機關核可前，
      各目的事業主管機關不得逕行核發開發或利用之許可。」
      水土保持法第8 條第1 項第5 款、第12條第1 項、第2 項
      固有明文規定。惟衡諸水土保持法或山坡地保育利用條例
      所應處罰的對象，應指未經許可，擅自改變山坡地原有地
      形地貌之行為，其立法之主要目的，在於避免土石崩塌、
      水土流失之情況發生。被告未依上開規定擬具水土保持計
      劃，亦未經土地管理人同意，即在上開國有山坡地上興建
      擋土牆，在形式上固於法不合。然查被告所有之臺北縣貢
      寮鄉○○鄰○○街2 號房屋後方山坡地，於93年間，因颱風
      災害造成坍方，土石崩落已危及上開房屋等情，有現場照
      片31幀在卷可憑（見偵查卷第31頁至第33頁、第56頁至第
      58頁；本院卷第31頁至第36頁）。又前揭房屋經臺北縣貢
      寮鄉公所查證，係93年艾莉颱風造成屋後土石大量崩坍，
      當時勘災，因臺北縣政府未補助復建經費，鄉公所迄至94
      年仍因經費有限無法施作擋土牆，屋主即被告為確保自身
      財產安全乃自行雇工施作擋土牆等情，亦有臺北縣貢寮鄉
      雙玉村辦公處95年1 月12日95雙宇字第003 號函及臺北縣
      貢寮鄉公所95年3 月13日北縣貢建字第0950000706號函各
      1 紙在卷可稽（見偵查卷第34頁；原審卷第95頁）。另前
      揭照片所示之土石崩塌處確係被告所有之臺北縣貢寮鄉○○
      鄰○○街2 號房屋後方之臺北縣貢寮鄉○○○段坑子內小
      段159 之6 地號國有山坡地一節，亦有臺北縣貢寮鄉公所
      96年8 月8 日北縣貢建字第0960006520號函1 紙附卷可憑
      （見本院卷第22頁）。顯見被告所有之房屋後方山坡地，
      於93年間艾莉颱風後，確有發生土石大量崩塌之災害，且
      該土石崩落情形已危及被告之房屋，確有復建之必要，然
      因臺北縣政府未能補助復建經費，鄉公所無法為水土保持
      之處理及維護措施，且該土石崩坍情形於被告在94年9 月
      間自行僱工修建擋土牆前均未排除，即危害仍繼續存在。
      則被告於危難仍存在之際，政府又無法協助排除侵害，復
      逢颱風季節來臨，為避免自己生命、身體、財產之緊急危
      害，不得不自行鳩工興建簡易擋土牆，以維護其生命、身
      體、財產之安全，核與刑法第24條規範之緊急避難情形相
      符。再者，依施工當時之客觀情形判斷，亦無避難過當之
      違法。揆諸首揭法條及判例意旨，被告之行為違法性已遭
      阻卻，其行為應屬不罰。又前開山坡地既係因自然災害導
      致土石崩落，而被告興建擋土牆之行為僅為防止土石再度
      滑落，其非但並無改變山坡地原有地形地貌，且係在避免
      土石再度崩塌，又無占有上開土地之不法所有之意圖，顯
      無違反水土保持法或山坡地保育利用條例之犯意甚明。至
      被告於興建擋土牆後，雖經臺北縣政府於95年6 月8 日以
      北府農山字第0950394018號函，請其依水土保持法第8 條
      第1 項第5 款規定實施水土保持處理及維護，縱被告未為
      任何處置，亦不得以行政機關於事後所出具之公函即反推
      論被告於興建擋土牆之初即為違法。此外，復查無其他積
      極證據足以證明被告有檢察官所指訴之犯罪行為，揆諸前
      揭說明，不能證明被告犯罪，自應為被告無罪判決之諭知
      。
六、原審以被告犯罪不能證明，而諭知無罪之判決，其認事用法
    ，核無違誤，檢察官上訴意旨以：（一）臺北縣貢寮鄉○○
    ○段坑子內小段159 之6 地號土地崩塌處並非位於被告前揭
    房屋後方。（二）颱風既已過去，危害業已消失，無緊急避
    難可言云云。因而指摘原判決不當，並無理由，應駁回之。
據上論斷，應依刑事訴訟法第368 條，判決如主文。
本案經檢察官陳國鳴到庭執行職務。
中　　華　　民　　國　　96　　年　　9 　　月　　13　　日
 　　　      　　 刑事第一庭審判長法　官　蔡  長  溪
                                  法　官　陳  春  秋
                                  法　官　謝  靜  恒
以上正本證明與原本無異。
檢察官如不服本判決，應於收受送達後十日內向本院提出上訴書
狀，其未敘述上訴之理由者並得於提起上訴後十日內向本院補提
理由書（均須按他造當事人之人數附繕本）。
被告不得上訴。
                                  書記官  陳  珮  茹
中　　華　　民　　國　　96　　年　　9 　　月　　13　　日
